【裁判字號】    98,交抗,798
【裁判日期】    981215
【裁判案由】    聲明異議
【裁判全文】
臺灣高等法院高雄分院刑事裁定         98年度交抗字第798號
原處分機關
即 抗 告人  交通部公路總局高雄區監理所
代  表  人  乙○○
受 處 分人  甲○○
上列抗告人因受處分人違反道路交通管理處罰條例聲明異議案件
，不服臺灣高雄地方法院中華民國98年9 月11日裁定（98年度交
聲字第2432號），提起抗告，本院裁定如下：
    主  文
抗告駁回。
    理  由
一、抗告意旨略以：(一)本件受處分人即原異議人甲○○於民國98
    年1 月29日駕駛自用小客貨車，行經速限50公里之高雄縣大
    寮鄉○○○道2 公里處，因超速24公里經高雄縣政府警察局交
    通隊逕行製單舉發，受處分人不服向原處分機關提出未收到
    違規通知單之申訴，經其查復該警局已依寄存送達方式完成
    法定送達程序，有高雄縣政府警察局98年7 月30日高縣警交
    字第0980033783號函可證。嗣原處分機關乃於98年8 月 4日
    以高監自字第0980036758號函復「本案仍應依規定罰鍰裁處
    」，並限期於98年8 月24日前到案繳納。受處分人於98年 8
    月25日到案陳述不服，經依法掣開裁決書當場交付簽執。(二)
    有關公路監理業務增設通訊地址乙節，依公路監理電腦系統
    車輛車籍及駕駛人駕籍增設「通信地址」欄位作業注意事項
    第5 項規定，使用範圍為各項便民服務之通知事項、汽車燃
    料使用費繳款通知、汽車使用牌照稅繳款通知及「監理機關
    依權責舉發之違規通知單」、裁決書等，本件係高雄縣政府
    警察局舉發案件，不適用上述通信地址之規定，且該通信地
    址申請書表左上角載明「違規通知單不適用通信地址」。從
    而，原處分機關依道路交通管理處罰條例第40條裁處本件受
    處分人罰鍰新臺幣（下同）2,400 元，並依同條例第63條規
    定記違規點數1 點，乃依相關程序為之，於法有據並無違誤
    ，原審裁定撤銷原處分自有未當，爰提起抗告，請撤銷原裁
    定，更為適法之裁定等語。
二、按處理違反道路交通管理事件，有關文書送達之程序，依行
    政程序法之規定；而送達，於應受送達人之住居所、事務所
    或營業所為之，違反道路交通管理事件統一裁罰基準及處理
    細則第5 條、行政程序法第72條第1 項前段分別定有明文。
    又違反道路交通管理處罰條例之處罰，於裁決前應給予違規
    行為人陳述之機會；同條例所定罰鍰之處罰，受處罰人接獲
    違反道路交通管理事件通知單後，於15日內得不經裁決，逕
    依第92條第3 項之罰鍰基準規定，向指定之處所繳納罰鍰結
    案；不服舉發事實者，應於15日內，向處罰機關陳述意見；
    其不依通知所定期限前往指定處所聽候裁決，且未依規定期
    限繳納罰鍰結案或向處罰機關陳述意見者，處罰機關得逕行
    裁決之，道路交通管理處罰條例第8 條第1 項、第2 項、第
    9 條第1 項亦分別有明文規定。再按，設送達之處所，雖原
    為應受送達人之住居所、事務所或營業所而實際上已變更者
    ，該原住居所、事務所或營業所，即非應為送達之處所，自
    不得於該原處所為寄存送達，復有最高法院64年台抗字第48
    1 號民事判例意旨足資參照。
三、經查，本件原處分人於98年1 月29日下午2 時58分許，駕駛
    車牌號碼2831-XC 號自用小客貨車，行經速限50公里之高雄
    縣大寮鄉○○○道2KM 處時，經測得時速74公里，因而有「行
    車速度超過規定之最高時速20公里以上40公里以下」之違規
    行為，經高雄縣政府警察局交通隊員警逕行舉發，並由該警
    局依行政文書送達方式，以郵務送達於受處分人原戶籍地，
    因未獲會晤本人亦無受領文書之同居人、受雇人或應受送達
    處所接收郵件人員，故將該文書改送於仁武郵局招領而為寄
    存送達。嗣受處分人未於舉發通知單所載應到案日期之98年
    3 月27日前到案聽候裁決，原處分機關遂於98年8 月25日依
    道路交通管理處罰條例第40條、第63條第1 項第1 款之規定
    ，並以受處分人有違反道路交通管理事件統一裁罰基準及處
    理細則第44條第1 項前段逾越應到案期限60日以上之情形，
    乃據此裁處受處分人最高罰鍰金額2,400 元，並記違規點數
    1 點等情，有高雄縣政府警察局98年7 月30日高縣警交字第
    0980033783號函、98年2 月25日高縣警交字第NJ0000000 號
    舉發違反道路交通管理事件通知單、該局交通隊送達證書、
    違規照片（見原審卷第9-12頁）、交通部公路總局高雄區監
    理所高監自裁字第裁80-NJ0000000號違反道路交通管理事件
    裁決書及送達證書在卷可稽（見原審卷第6-7 頁），復為受
    處分人所不爭，是受處分人確有上開違規行為，已堪認定。
    而原處分機關雖以前揭情詞置辯，惟按：
  (一)汽車駕駛人，行車速度，超過規定之最高時速，或低於規定
    之最低時速，除有第43條第1 項第2 款情形外，處新臺幣1,
    200 元以上2,400 元以下罰鍰，並記違規點數1 點，道路交
    通管理處罰條例第40條、第63條第1 項第1 款分別定有明文
    。又汽車駕駛人之行為，有經以科學儀器取得證據資料證明
    其行為違規之情形，當場不能或不宜攔截製單舉發者，得逕
    行舉發，並應記明車輛牌照號碼、車型等可資辨明之資料，
    以汽車所有人為被通知人製單舉發；行為人有本條例之情形
    者，應填製舉發違反道路交通管理事件通知單，並於被通知
    人欄予以勾記，其通知聯依下列規定辦理：逕行舉發者，應
    按已查明之資料填註車牌號碼、車輛種類、車主姓名及地址
    ，並於通知單上方空白處加註逕行舉發之文字後，由舉發機
    關送達被通知人，道路交通管理處罰條例第7 條之2 第1 項
    第7 款、第4 項、違反道路交通管理事件統一裁罰基準及處
    理細則第11條第1 項第4 款亦分別有明文規定。
  (二)茲查，交通部公路局為基於社會現況及便民原則，並因應車
    主、駕駛人需要，於公路監理電腦系統車籍及駕籍檔中增列
    通信地址，以利公路監理機關各項通知單之寄達，早於89年
    7 月12日特依職權訂定「公路監理電腦系統車輛車籍及駕駛
    人駕籍增設『通信地址』欄位作業注意事項」（見本注意事
    項第1 點後段）下達各監理機關遵循辦理。而其第5 點、第
    6 點復分別明定「5 、使用範圍為各項便民服務之通知事項
    、汽車燃料使用費繳款通知、汽車使用牌照稅繳款通知及監
    理機關依權責舉發之違規通知單、裁決書。」、「6 、公路
    監理機關受理車主、駕駛人申請增設『通信地址』後，應立
    即登載於公路監理電腦系統之車籍及駕籍檔中；爾後各項便
    民服務之通知事項及汽車燃料使用費繳款通知、汽車使用牌
    照稅繳款通知及違規通知單、裁決書之送達，皆以通信地址
    寄發。」，其中第6 點固於97年3 月21日就後段之「爾後各
    項便民服務之通知事項及汽車燃料使用費繳款通知、汽車使
    用牌照稅繳款通知及違規通知單、裁決書之送達，皆以通信
    地址寄發。」修正為「爾後各項便民服務之通知事項及汽車
    燃料使用費繳款通知、汽車使用牌照稅繳款通知及『監理機
    關依權責舉發之』違規通知單、裁決書之送達，皆以通信地
    址寄發。」然觀之該修正內容，要係欲與前1 點即第5 點所
    規定之「使用範圍為各項便民服務之通知事項、汽車燃料使
    用費繳款通知、汽車使用牌照稅繳款通知及『監理機關依權
    責舉發之』違規通知單、裁決書。」其中「監理機關依權責
    舉發之」等法條文字相互呼應，以求文字上之一致，當僅屬
    文字上之修正耳，並無意限縮舉發機關之範圍，此從該次修
    正並未調整該條文其他內容或其餘條文自明；且依本注意事
    項第5 點先予規定「使用範圍為各項便民服務之通知事項」
    一語，嗣再列明「汽車燃料使用費繳款通知、汽車使用牌照
    稅繳款通知及監理機關依權責舉發之違規通知單、裁決書。
    」等事項之規定體例而言，該注意事項第5 點所規定應通知
    事項之範圍，既已先概括明示使用範圍為各項便民服務之通
    知事項，繼而逐一列出各種事項，足見其規定乃屬例示性規
    定（即各項通知以下之稅費、違規通知、裁決書等，均係例
    示性之規定），而非排除式之列舉性規定。否則即與其首揭
    為基於社會現況及便民原則，並因應車主、駕駛人需要之意
    旨不符，尤無法貫徹便民原則，更使公路主管機關特別訂定
    之該注意事項形同具文。準此，如車主、駕駛人業已依該注
    意事項規定之程序，向所轄之公路監理機關申請增設「通信
    地址」後，公路監理機關應立即登載於公路監理電腦系統之
    車籍及駕籍檔中，俾便爾後所有關於車主、駕駛人各項通知
    之送達。從而，各項關於車主、駕駛人之便民服務通知，自
    皆應依其所申請增設之「通信地址」寄發，以達便民之原則
    及應車主、駕駛人之需要，自無排除係由警察機關舉發之餘
    地，而僅以「監理機關依權責舉發」之違規通知單為限。職
    是，原舉發單位即本件之高雄縣政府警察局交通隊於逕行舉
    發違反道路交通管理事件時，應亦以公路監理電腦系統作為
    查詢車籍及駕籍之依據，此時若車主或駕駛人有申請增設「
    通信地址」時，即應以此作為寄發地址，方能期受通知人得
    以合法受送達。
  (三)本件受處分人有於上開時、地駕駛車號2831-XC 車輛超速違
    規之行為，已認定如上。而受處分人於違規時之戶籍地址固
    係設於高雄縣仁武鄉○○村○○○街37號，有其個人基本資
    料在卷可稽（見原審卷第28頁），惟受處分人已於97年7 月
    30日就該車向原處分機關辦理增設通信地址為「高雄市○○
    區○○街3 巷35之2 號3 樓」，生效日為97年8 月1 日乙節
    （原裁定誤載為同年8 月「6 」日），有交通部公路總局高
    雄區監理所98年8 月4 日高監自字第0980036758號函所附之
    「公路監理業務通信地址申請書」1 紙（見原審卷第14頁）
    在卷足憑。然本件原舉發單位高雄縣政府警察局交通隊依據
    受處分人上開違規事實逕行舉發後，製作通知單交由郵政機
    關送達，送達地址為「高雄縣仁武鄉○○村○○○街37號」
    ，並仍於98年3 月9 日寄存於仁武郵局等情，亦有前揭高雄
    縣政府警察局函文、送達證書、舉發通知單在卷可稽。是揆
    諸前揭規定及說明，設原為應受送達人之住居所而實際上已
    變更者，該原住居所，即非應為送達之處所，自不得於該原
    處所為寄存送達。受處分人既已向公路監理機關辦竣通信地
    址之增設，所有關於該車主、駕駛人之各項通知，自應向該
    申請增設之通信地址送達始為合法。本件原舉發單位高雄縣
    政府警察局交通隊未依受處分人申請增設之通信地址高雄市
    三民區○○街3 巷35之2 號3 樓，送達該舉發通知單，仍舊
    向其原戶籍地高雄縣仁武鄉○○村○○○街37號送達並為寄
    存，其送達程序於法自屬未合。
  (四)原抗告意旨雖以：公路監理電腦系統車輛車籍及駕駛人駕籍
    增設「通信地址」欄位作業注意事項第5 點規定，其使用範
    圍包括各項便民服務之通知事項、汽車燃料使用費繳款通知
    、汽車使用牌照稅繳款通知及『監理機關』依權責舉發之違
    規通知單、裁決書；惟本案係由警察機關依權責所舉發，不
    適用上述通信地址，且亦以公務電話表示增設通信地址之申
    請書表左上角已載明「違規單不寄通信地址」云云，並傳真
    1 紙「公路監理業務通信地址申請書」（見原審卷第17頁、
    第19頁）供原審參酌，而該申請書左上角框格內第2 點固載
    明「違規通知單不適用通信地址」。然查，本件受處分人於
    97年7 月30日所填寫之增設通信地址申請書（見原審卷第14
    頁）不僅並無如原處分機關公務電話中所稱在該增設通信地
    址之申請書左上角已載明「違規通知單不適用通信地址」之
    情形，顯見其先後兩種申請書格式已有不同；且縱使新式之
    申請書已載明該字句，依前揭說明，亦已超出原注意事項規
    定之範圍，復不利於人民，當不生效力。從而，原處分機關
    上開所稱警察機關舉發之違規通知單，並不適用申請增設之
    通信地址云云，要有違誤，亦悖於一般人民之法律感情，自
    無可置採。
  (五)綜上，原舉發機關未盡查證之責，就受處分人上開違規超速
    行為，所製作舉發之違反道路交通管理事件通知單，未向受
    處分人已申請增設之通信地址送達，其送達已於法有違，且
    綜觀卷附證據及原審調查所得，亦乏積極事證足資證明受處
    分人已受前開通知單之合法送達，而使受處分人得以有即時
    逕繳最低罰鍰或陳述意見之機會。原處分機關復無視該等非
    法送達情形之存在，而以受處分人未於舉發通知單所載應到
    案日期之98年3 月27日前到案聽候裁決，逕於98年8 月25日
    依道路交通管理處罰條例第40條、第63條第1 項第1 款之規
    定，認受處分人有違反道路交通管理事件統一裁罰基準及處
    理細則第44條第1 項前段逾越應到案期限60日以上之情形，
    並據此逕予裁處受處分人最高罰鍰金額2,400 元，記違規點
    數1 點。按諸前開規定與說明，原處分機關上開裁處，自有
    未合。
四、原審以受處分人既已增設通信地址，實係居所地之變更，是
    本件舉發機關之送達並不合法，原處分機關仍予逕行裁決，
    尚有未合，而認受處分人之異議為有理由，爰依道路交通案
    件處理辦法第20條之規定，裁定撤銷原處分，並敘明因本件
    舉發通知單未經合法送達，其無從自為裁定，應由原處分機
    關更為適法之處理，理由固與本院所論容有未盡一致，惟結
    果並無不同，經核仍應予以維持。抗告意旨以前揭情詞指摘
    原裁定不當，請求撤銷，為無理由，應予駁回。
五、據上論斷，應依道路交通案件處理辦法第26條，刑事訴訟法
    第412條，裁定如主文。
中    華    民    國    98    年    12    月    15    日
                    刑事第三庭  審判長法  官 莊崑山
                                      法  官 張意聰
                                      法  官 莊松泉
以上正本證明與原本無異。
本裁定不得再抗告。
中    華    民    國    98    年    12    月    15    日
                                      書記官 葉淑華


司法院資訊處製作；財團法人民間司法改革基金會備份。
